臺灣高雄地方法院民事判決　　　　　　 95年度簡上字第249號
上　訴　人　甲○○○○○○○○
訴訟代理人　丙○○
被　上訴人　丁○○○○○○○○
當事人間請求返還價金事件，上訴人對於民國95年9 月29日本院
95年度鳳簡字第1526號第一審簡易判決提起上訴，本院於96年8
月15日言詞辯論終結，判決如下：
    主      文
上訴駁回。
第一、二審訴訟費用由上訴人負擔。
    事實及理由
一、被上訴人起訴主張：
  (一)被上訴人於民國95年6 月間，與上訴人簽立讓渡契約 (下稱
    系爭契約)， 受讓位於高雄市小港區○○○路55之1 號 (
    下稱甲地) 台灣大哥大加盟客服服務中心之經營權，轉讓金
    為新台幣 (下同)65 萬元 (原判決誤繕為60萬元)， 並約定
    分3 期給付。被上訴人依約於95年6 月15日給付上訴人第一
    期款20萬元後，始知甲地無法向主管機關申請營業執照而不
    能合法經營受讓之業務。
  (二)嗣上訴人雖另提供位於高雄市○○區○○路1 號房屋 (下稱
    乙地)， 供被上訴人辦理營利事業登記，惟該址經向稅捐機
    關申請營業用發票時，仍遭國稅局拒絕。因被上訴人係因甲
    地之營業地點條件佳始同意訂約，茲既不能合法經營，顯無
    法達成訂約所預定之目的，系爭契約係因可歸責於上訴人之
    事由而給付不能，或有以不能之給付為契約標的之情形，爰
    依不當得利之法律關係，請求上訴人返還受領之款項。
  (三)於原審聲明：1.上訴人應給付被上訴人20萬元，及自起訴狀
    繕本送達翌日 (本件為95年8 月4 日)起 至清償日止按年息
    5%計算之利息。2.請准依職權宣告假執行。
二、上訴人抗辯：
  (一)上訴人於簽訂系爭契約時，即告知被上訴人有關甲地係上訴
    人向房東即訴外人乙○○承租，且該址無法辦理營業登記，
    故上訴人加盟店之營利事業登記地址，原係登記在另一地點
    即高雄市小港區○○○路55-3號 (下稱丙地)等情 。
  (二)兩造於簽訂系爭契約時，已約定將由上訴人在簽約後，另協
    調乙○○提供乙地以供被上訴人辦理營業登記，惟實際上仍
    在甲地營業。茲兩造於簽約後，被上訴人已於乙地辦妥營利
    事業登記，自不得再以上訴人提供之甲地無法辦理營利事業
    登記為由，而認系爭契約為無效。
  (三)於原審聲明：被上訴人之訴駁回。
三、原審判命上訴人應給付被上訴人20萬元，及自95年8 月4 日
    起至清償日止按年息5%計算之利息，並依職權宣告假執行。
  (一)上訴人不服提起上訴，並聲明：1.原判決廢棄。2.被上訴人
    在第一審之訴駁回。
  (二)被上訴人於本院聲明：上訴駁回。
四、不爭執之事項：
  (一)被上訴人曾於95年6 月間，與上訴人簽訂系爭契約，由被上
    訴人以65萬元之代價，受讓甲地之台灣大哥大加盟店客服服
    務中心之經營權。被上訴人業於95年6 月15日，依約給付上
    訴人第1 期款20萬元。
  (二)甲地所在地址，因無法提出建物所有權狀，致無法辦理營利
    事業登記。被上訴人於簽訂系爭契約後，已於95年6 月22日
    辦妥乙地之營利事業登記。惟財政部高雄市國稅局就乙地之
    場所，以既未實際營業且無營業跡象為由，拒絕核給發票。
五、得心證之理由：
    被上訴人主張因甲地場所之營業條件佳，始與上訴人簽訂系
    爭契約，嗣始知無法合法經營，致無從達成契約之目的，上
    訴人則以前揭情詞置辯，故本件爭點應為：(一)甲地申請營業
    登記是否構成系爭契約之要素？(二)被上訴人於簽訂系爭契約
    時，是否不知甲地無法申請營業登記，致影響契約之成立或
    效力？茲說明本院判斷如下：
  (一)甲地申請營業登記是否構成系爭契約之要素？
    1.按當事人互相表示意思一致者，無論其為明示或默示，契
      約即為成立，當事人對於必要之點，意思一致，而對於非
      必要之點，未經表示意思者，推定其契約為成立，民法第
      153 條定有明文，故如當事人未對於必要之點互相表示意
      思一致者，契約即未成立。再按解釋意思表示，應探求當
      事人之真意，不得拘泥於所用之辭句，同法第98條亦有明
      文。又苟當事人間除依契約之性質屬於「必要之點」者外
      ，尚約定將其他交易上之重要事項列為「必要之點」者，
      衡諸契約自由原則，應非法所不許。再以營業人之總機構
      及其他固定營業場所，應於開始營業前，分別向主管稽徵
      機關申請營業登記，登記有關事項，由財政部定之，加值
      型及非加值型營業稅法第28條另有明文。
    2.經查：系爭契約載明：「本公司卡達通信行於95年7 月1
      日起，正式將位於高雄市小港區○○○路55之1 號台灣大
      哥大加盟客服服務中心之經營權移轉給百翔通信行，轉讓
      金額為陸拾伍萬元正，其付款分為三次給付」，核其性質
      固屬經營權之轉讓契約，惟系爭契約涉及通信業務之營業
      行為，依加值型及非加值型營業稅法第28條規定，上開營
      業場所應依法申請營業登記，而甲地無法申請營業登記，
      為兩造不爭執之事實。
    3.再查：除上開明文規定外，營業行為應依相關法令，受該
      管行政主管機關之監督，要屬從事商業行為者周知之事實
      。且商業行為基於市場經濟原則，經營者每基於營業地點
      、產品特性、行銷手法及消費者行為等考量，而訂定不同
      之經營策略與方針，故經營者對於營業地點之選擇，每評
      估其便利、動線及吸引消費者等因素，亦屬商場之常態。
      準此，被上訴人主張係因甲地場所之營業條件佳，始與被
      上訴人簽訂系爭契約，嗣始知甲地無法申請營業登記，即
      無法達成合法經商之契約目的一節，考其真意，在於將交
      易認為重要之營業地點，視為系爭契約必要之點，則衡諸
      商場交易實情，被上訴人上開甲地得合法申請營業登記為
      系爭契約要素之主張，尚堪採信。
  (二)被上訴人於簽訂系爭契約時，是否不知甲地無法申請營業登
    記，致影響契約之成立或效力？
    1.按當事人主張有利於己之事實者，就其事實有舉證之責任
      ，民事訴訟法第277 條定有明文。
    2.經查：上訴人辯稱，被上訴人於簽訂系爭契約時，已知悉
      甲地無法申請營業登記，上訴人乃建議，簽約後即由上訴
      人協調房東乙○○提供乙地辦理營業登記，而實際仍在甲
      地營業一節，為被上訴人所否認，且於本院審理中，經傳
      訊證人乙○○、林和雄，均無從證明上訴人所辯之真實，
      上訴人上開抗辯，自無從採信。
    3.如上所述，被上訴人既以甲地得合法申請營業登記為系爭
      契約必要之點，而上訴人則否認系爭契約有何瑕疵可言，
      足證對被上訴人視為契約必要之點之要素，兩造互相意思
      表示尚未一致，依上開規定，系爭契約自難謂已成立。
  (三)從而，系爭契約因兩造就必要之點互相意思表示尚未一致，
    系爭契約即無從成立，上訴人受領被上訴人依約給付之第1
    期款20萬元，即屬無法律上原因而受利益，致被上訴人受損
    害，應負返還其利益之責。
六、綜據上述，被上訴人本於不當得利之法律關係請求上訴人返
    還已受領之20萬元，及自95年8 月4 日 (起訴狀繕本送達翌
    日) 起至清償日止，按週年利率5%計算之利息，即屬有據，
    應予准許。原審認系爭契約因民法第246 條所定情形而無效
    ，雖未先審究兩造就系爭契約必要之點互相意思表示尚未一
    致，容有未洽，惟原審准被上訴人依不當得利之法則請求上
    訴人返還系爭款項，並依職權宣告假執行，自屬正當。上訴
    意旨指摘原判決不當，求予廢棄改判，為無理由，應予駁回
    。
七、據上論結，本件上訴為無理由，依民事訴訟法第436 條之1
    第3 項、第449 條第2 項、第78條，判決如主文。
中　　華　　民　　國　　96　　年　　8　　月　　22　　日
            民事鳳山分庭審判長法　官　朱玲瑤
                              法　官　李怡諄
                              法　官　許政賢
正本係照原本作成。
本判決不得上訴。
中　　華　　民　　國　　96　　年　　8　　月　　22　　日
                              書記官　李崑良
